臺灣臺中地方法院民事判決　　　　　　　　 92年度醫字第5號
原　　　告　丁○○
兼法定代理　許閎程即丙○○
人
原　　　告　乙○○
共　　　同
訴訟代理人　黃興木律師
被　　　告　財團法人中國醫藥大學附設醫院
法定代理人　甲○○
被　　　告　己○○
共　　　同
訴訟代理人　曾慶崇律師
複　代理人　林伸全律師
上列當事人間請求損害賠償事件，本院於民國96年7月30日言詞
辯論終結，判決如下：
    主  文
原告之訴及假執行之聲請均駁回。
訴訟費用由原告許閎程即丙○○負擔百分之三十九、原告丁○○
負擔百分之三十一，餘由原告許梁滿負擔。
    事實及理由
甲、程序方面：
一、按訴狀送達後，原告不得將原訴變更或追加他訴，但被告同
    意者、請求之基礎事實同一、擴張或減縮應受判決事項之聲
    明者，不在此限，民事訴訟法第255條第1項第1、2、3款定
    有明文。本件起訴時僅原告許閎程即丙○○1人起訴，起訴
    請求被告連帶給付新台幣（下同）20,659,767元，嗣於訴訟
    進行中之民國92年7月23日追加許亮鈞、乙○○為原告，並
    請求被告連帶給付：(1)原告許閎程即丙○○6,908,107元；
    (2)原告丁○○5,377,959元；(3)原告乙○○5,365,222元，及
    均自92年7月24日起至清償日止，按年息5%計算之利息。是
    原告3人均係就訴外人張文娟（已於90年5月13日死亡）之醫
    療糾紛所生損害請求賠償，即屬請求之基礎事實同一，且原
    告許閎程即丙○○之聲明顯屬減縮應受判決事項之聲明，並
    經被告同意追加，核與首揭規定相符，應予准許，合先敘明
    。
乙、實體方面：
一、原告起訴主張：
　(一)被告己○○係被告財團法人中國醫藥大學附設醫院（更名前
    為財團法人中國醫藥學院附設醫院，下稱中國醫院）之外科
    醫師，為從事醫療業務之人；原告丁○○之母、許閎程即丙○○之配偶、乙○○之女張文娟於於89年6月29日至被告中
    國醫院就醫，由被告己○○診治，於同年6月30日做「內視
    鏡活體切片檢查」，於同年7月3日檢查報告為「胃良性瘤」
    ，於同年7月4日回診時，被告己○○於病歷上記載「胃惡性
    腫瘤」，並建議住院開刀治療，於89年7月9日因胃部不適、
    體重減輕，住進被告中國醫院，經被告己○○診療結果為「
    胃平滑肌瘤」病，於同年月10日由被告己○○實施胃腫瘤切
    除手續（病歷摘要記載為胃癌），於同年7月17日因腹腔濃
    瘍，引發敗血症，於當天由訴外人戊○○醫師施予腹腔濃瘍
    清創術及腔管插管引流術，當日下午引起十二指腸潰瘍併大
    量出血，89年8月3日再度復發十二指腸潰瘍大量出血，當日
    進行縫合止血迷走神經幹切除術及幽門成形術，89年10月13
    日進行幽門修補術，89年11月27日引發胃出血，接受內視鏡
    止血手術，至90年5月13日因敗血症併多重器官衰竭死亡。
    被告中國醫院及其僱傭之被告己○○醫師為圖詐領醫療給付
    ，共同謀議隱瞞病情，將張文娟經檢查發現僅需施作簡易手
    術即可治癒之「胃良性腫瘤」，當成「胃惡性腫瘤」（即胃
    癌）進行手術治療，為張文娟致死原因之一，應認被告過失
    重大。即：(1)未對張文娟為89年6月30日「內視鏡活動切片
    檢查」前，及實際上未做癌症藥物追蹤治療，即在89年6 月
    29日門診病歷表已記載「胃惡性腫瘤」並做癌症藥物追蹤治
    療；(2)依89年7月3日被告中國醫院病理報告為「胃良性腫瘤
    」，且從未請張文娟或原告簽立放射線治療同意書，實際上
    未做癌症藥物追蹤治療，被告己○○卻於89年7月4日門診病
    歷記載「胃惡性腫瘤」並做癌症藥物追蹤治療，可見其醫療
    過程之草率及蓄意偽造病歷表；(3)張文娟經被告安排於89年
    7月10日開刀，開刀醫師診斷證明書記載「胃平滑肌瘤」，
    而病理切片報告亦為「胃良性腫瘤」，足見並非癌症，且張
    文娟住院期間未用放射線治療，而被告之醫療費用清單卻每
    月均有申請「放射線治療費（即癌症治療費）」；(4)被告中
    國醫院於89年7月17日、10月9日、10月25日分別向中區健保
    局申請「經皮穿肝膽管引流術」（即PTCD）之費用，惟僅於
    89年10月9日及10月25日在病人張文娟左側肋骨間插入細管
    引流膿瘍，89年7月17日無該項治療，何以於89年7月17日醫
    令清單內有申請。又張文娟住院期間未施行「肝裂傷縫合手
    術」與「胃切除後因胃出血而再剖開」二項手術，其病歷表
    及診斷證明書亦無此記載，何以於89年7月17日、89年9月11
    日至89年11月10日止、90年1月等之醫令清單或醫療費用清
    單中列出該些費用。又張文娟於89年7月10日施行「胃局部
    切除」手術，卻因手術中之疏失，致術後持續發燒、呼吸困
    難，同年7月13日胸部X光檢查，顯示左側肋膜積水，當日應
    立即做胸腔穿刺，放置一條胸管，取得液體檢查引起原因及
    引流積水，被告卻未為適當醫治，延至7月17日發出病危通
    知才做胸管穿刺及胸管引流，已延誤治療時機，致張文娟需
    依靠呼吸器維生，而該日被告己○○未親自查閱張文娟電腦
    斷層掃描及其它檢驗報告，於未知腹膜炎、急性胰臟炎、十
    二指腸動脈穿孔、肝損傷及敗血症等致死之併發症起因前，
    於醫療第一黃金時間主治醫師不在場，又無外科醫師代理，
    僅以電話囑咐戊○○放射科醫師代理診療做腹內膿瘍引流，
    如是日被告己○○未請喪假，人在被告中國醫院，何以對已
    發「病危通知」之病患，不親自實行「手術剖腹探查效果較
    快」之治療手術，且未於24小時內施予急救等醫療疏失，致
    生張文娟死亡之結果，爰依民法第184條第1項前段、第188
    條第1項、第192條第1、2項、第194條之規定提起本件訴訟
    ，請求被告連帶賠償：(1)醫療費用：原告許閎程即丙○○已
    支出醫療費用855,507元；(2)喪葬費用：由原告許閎程即丙○○支出372,800元；(3)增加生活上需要之費用：張文娟住
    院期間共309日，均由原告許閎程即丙○○在旁看護，已每
    日看護費2,200元計算，原告許閎程即丙○○可請求679,800
    元；(4)扶養費：被告應分別給付原告丁○○、乙○○扶養費
    各377,95 9元、365,222元；(3)精神慰撫金：被告應賠償原
    告3人各500萬元。
  (二)對行政院衛生署醫事審議委員會（下稱醫審會）之鑑定報告
    書之意見：
    1.被告己○○於89年7月17日為張文娟做插管引流手術，下
  　　午因發燒、呼吸困難疑敗血症轉入加護病房並使用呼吸，
  　　至7月18日僅給予全靜脈營養補充，未注意引流之成敗，
      於89年7月21日引導管仍有膿液排出，始於89年7月22日再
      安排手術，期間因體內腹腔蓄膿太久，致體內其它器官敗
      壞，引起日後諸多併發症，此為張文娟無法治癒及喪命之
      主因，係因被告己○○醫療過失所致，此有醫審會之鑑定
      報告書之鑑定意見第4點「89年7月22日因原先插管引流成
      效不彰，故再度安排手術引流，理學上雖可接受，惟時機
      稍嫌晚些，然能早一點手術，或許可有較佳之預後」可稽
      ，被告己○○對張文娟之醫療行為確有過失。
    2.該鑑定報告書第1頁指稱張文娟因「吐血」於89年6月29日
      至被告醫院求診並非事實，且己○○於89年7月3日得知檢
      驗報告為「胃良性腫瘤」，卻仍告訴張文娟、原告等，及
      於門診處方記載為「胃惡性腫瘤」，有違醫學常規及醫師
      職責，亦與該鑑定之陳述不符。
    3.依被告中國醫院之診斷證明書所載，張文娟死亡原因均係
      因體內腹腔蓄膿太久，造成體內其它器官敗壞，引起日後
      諸多併發症狀，此乃被告己○○在醫療上可注意而未注意
      之過失所致；且張文娟於手術前並無「急性胰臟炎」及結
      石或腫瘤引起膽道阻塞病史，卻於89年7月17日申領「經
      皮穿肝膽管引流之費用」、89年11月份住院醫療費用清單
      申領「肝裂傷縫合術」之費用，可見均係因手術不當致引
      起膽道挫傷、急性胰臟炎等之併發症。
    4.被告己○○於89年7月15日上午為張文娟拔鼻胃管時有惡
      臭現象，即向其詢問原因及質疑是否有「腹腔膿瘍」，惟
      被告己○○卻未做任何檢查與處置，待當日下午張文娟之
      引流呈白色膿汲及有臭味，向護士反應，被告己○○仍置
      之未理，延至7月17日才做腹腔及胸腔檢查，即已呈現腹
      腔及胸腔膿瘍，且嚴重積水，即轉入加護病房，並發出病
      危通知，在鑑定報告書鑑定報告第3點亦載「「此時若實
      行手術剖腹探查效果較快」，適逢己○○請喪假，又無專
      科醫師代理，於第一時間為張文娟處置，僅交由放射科戊○○醫師處理，並施作須外科醫師始得施作之「插管引流
      」治療，此乃造成張文娟難以癒合及致死之主因。且鑑定
      報告第4點亦載稱89年7月22安排之手術引流時機已稍晚，
      可見89年7月17日如實行手術剖腹探查，即不會造成後續
      病情及併發症致張文娟死亡。
    5.該鑑定書案情概要第2頁第6行記載，7月16日因患者左側
      肋膜積水，而插豬尾狀胸管予以引流，惟依中區健保局醫
      令清單，申請日期為7月17日，且張文娟於7月16、17日之
      病歷記錄均無載「胸管插管」治療，亦無家屬同意書，被
      告究有無幫張文娟施行「胸管插管」引流積水，並非無疑
      。
  (三)對被告答辯之陳述：
    張文娟僅為「胃良性瘤」，被告己○○未確實告知，已剝奪
    病人選擇治療方式之權益，且張文娟於住院前從未有因「甲
    狀腺機能亢進疾病」而就醫或住院，己○○亦未告知張文娟
    有此疾病，卻稱其有該病史，係扭曲事實以規避責任。另張
    文娟治療期間因病情無起色，經被告己○○建議由被告中國
    醫院中醫師會診，及服用被告醫院中醫師所開中藥處方，事
    後卻指控張文娟因服用中藥而加重病情，增加肝臟之負擔，
    被告更應就張文娟之死亡負責。又被告中國醫院於89年7 月
    22日曾申報「十二指潰瘍縫合術」費用，卻謊稱89年10月13
    日之住院醫療費用清單，主手術碼「肝裂傷縫合術」是做十
    二指腸出血縫合術，因申請手冊內無此手術而代之，亦非屬
    實。該肝裂傷縫合術」、「經皮穿肝管引流術」之治療均係
    肇因開刀引起，非張文娟之病史所有，被告應負手術疏失責
    任。再張文娟於89年7月22日手術後，傷口潰爛無法癒合，
    至90年5月13日死亡止，肉眼可直視其十二指腸蠕動，為免
    細菌感染而住單人套房，非不願住健保病房。另張文娟只因
    「胃良性平滑肌瘤」而住院就診，卻自89年7月9日住進被告
    中國醫院，臥病300多天，無法下床，須包尿布過日，原告
    許閎程即丙○○為其配偶，放下工作代替特別看護照顧張文
    娟自得請求被告給付看護費。本件醫審會之鑑定報告除有上
    開違誤外，其未對被告己○○隱瞞病情、手術所致併發症及
    於張文娟病危時未親診處理等行為為鑑定，自非可採。
  (四)聲明：1.被告應連帶給付(1)原告許閎程即丙○○6,908,107
    元（含醫療費用855,507元、喪葬費用372,800元、增加生活
    需要之看護費679,800元、慰撫金500萬元）、(2)原告丁○○
    5,37 7,959元（含扶養費377,959元及慰撫金500萬元）(3)原
    告乙○○5,365,222元（含扶養費365,222元及慰撫金500萬
    元），及均自追加狀繕本送達之翌日即92年7月24日起至清
    償日止按年息5%計算之利息；2.願供擔保，請准宣告假執行
    。
二、被告則以：
　(一)判斷張文娟為惡性腫瘤並無過失：
　　張文娟於89年6月29日因上腹部疼痛、吐血、體重減輕至被
    告中國醫院門診，經內科醫師做胃鏡檢查時發現胃部長腫瘤
    ，在門診做預斷時都要預斷為惡性腫瘤才不會造成病情延誤
    ，嗣開刀切片送驗才能確定是良性瘤或惡性瘤，被告判斷張
    文娟為惡性腫瘤，並於7月10日予以手術行楔狀切除，經切
    片報告證實為良性瘤，此為醫學上正當做法，並無過失。
  (二)未延誤手術引流之治療時機：
    臨床上不論採「插管引流」、「手術引流」均為腹腔膿瘍引
    流治療方法，端視醫師依當時病人身體狀況做專業判斷。本
    件病患張文娟當時已有縱膈腔炎、呼吸衰竭及敗血症，健康
    非佳，難以承受手術之風術，故選擇「插管引流」之方式為
    其治療腹腔膿瘍，未立即施行「手術引流」，乃合理處置方
    法，並未延誤手術引流之治療時機。又「插管引流」非外科
    手術，僅為醫學上之處置，非屬外科醫師處理範圍，乃放射
    科醫師處理事項，故戊○○醫師為張文娟實施引流，乃業務
    上合法行為，而施予引流前，不必有「手術同意書」。依中
    國醫院93年10月21日院人字第93103659號函，被告己○○於
    89年7月17日並未請（喪）假，住院醫師余明昌僅係協助被
    告己○○製作病歷，非被告己○○擅離職守。且腹腔膿瘍引
    流之診斷，係由電腦檢查確認後，由臨床醫師提出申請，再
    由放射科戊○○醫師於是日為張文娟執行膿瘍插管引流處置
    ，處置前並取得原告許閎程即丙○○之同意。另89年當時「
    PTCD」在健保申報項目中，可涵蓋「經皮穿肝膽引流」及「
    腹腔膿瘍引流」之健保申報項目，張文娟既施行「腹腔膿瘍
    引流」，因無符合之申報代碼，故病歷載以較近似之「PTCD
    」（即「經皮穿肝膽引流」）代用，並無不實。
  (三)張文娟併發胰臟炎等併發症非手術不當所致：
    張文娟於施行胃腫瘤切除手術後，因術後併發症及胰臟炎致
    發燒不退，即施以抗生素治療，並對胰臟炎所引發之膿瘍為
　　引流之醫學處置，引流後病情趨於穩定。迄89年7月22日因
    濃瘍情形未見改善，及張文娟生命徵候有異狀，隨即為其施
    行腹腔膿瘍清創手術，手術前已充分對張文娟做過評估，檢
    查並無異常，手術過程中無任何十二指腸潰瘍之情形，術後
    疑因壓力因素（張文娟有甲狀腺機能亢進病史）致十二指腸
    潰瘍合併出血，經被告努力予以救治病情隨即穩定，詎同年
    8月3日再因心理壓力，導致十二指腸潰瘍合併出血，再次施
    以救治病情亦告穩定，豈料於同年11月27日再度因心理壓力
    而胃出血，經被告救治後將胃出血之問題解決，豈知張文娟
    於翌年5月13日仍回天乏術，並因多重器官衰竭死亡，顯見
    原告因不諳醫學之複雜與潛藏之種種變數，將手術併發症誤
    解為被告己○○醫療過失，或因不理解醫療程序之漸次性而
    誤認被告延誤診治，甚衍生「化膿過久，體內器空嚴重受損
    」等全無醫學根據之指控，且手術本存有風險，手術過程中
    之併發症，非被告手術不當所致。其次張文娟於治療期間，
    常內服、外用不明中藥，致貼用膏藥處嚴重潰瀾，此等皮膚
    潰爛易產生細菌感染而損及肝臟，食用中藥亦加重其肝臟之
    負擔，恐已超出身體所能承受之範圍，則張文娟肝功能惡化
    及多重器官衰竭之結果歸咎被告，顯有未洽。
  (四)另被告否認有詐領健保醫療給付，且此與本件無何因果關係
    ；又醫審會鑑定結果亦認89年7月10日予以手術行楔狀切除
    ，在學理上係正確之做法，術後之照顧均為學理上合宜之處
    置，難認被告有故意、過失之侵權行為。又本件刑事部分經
    檢察官將相關病歷資料送請醫審會、財團法人長庚紀念醫院
    （林口）分院（下稱林口長庚醫院）及財團法人中華民國消
    費者文教基金會（下稱消基會）等機關鑑定，歷次鑑定意見
    均認同被告並無醫療疏失情形，是被告己○○就本件醫療過
    程，確已善盡醫師之注意義務，盡全力醫治病患，被告己○○於本件醫療糾紛中並無過失。
  (五)又張文娟於90年5月13日死亡，原告丁○○、乙○○遲至92
    年7月23日始具狀追加為原告，其請求已逾2年請求權消滅時
    效。至請求之金額中，醫療費用應扣除健保給付之金額，且
    張文娟住加護病房，由被告醫院對張文娟照顧已足，無需再
    由原告看護，該看護費用不得請求，而精神慰撫金之請求顯
    然過高。
  (六)聲明：(1)原告之訴駁回；(2)若受不利判決，願供擔保請准宣
    告免為假執行。
三、本件兩造不爭執事項：
　(一)原告丙○○（更名為許閎程）之配偶張文娟於89年6月29 日
    至被告中國醫院就醫，由被告己○○診治，於89年6月30 日
    做「內視鏡活體切片檢查」，於89年7月3日檢查報告為「胃
    良性腫瘤」，於7月4日回診，於病歷上記載「胃惡性腫瘤」
    ，並建議住院開刀治療，於89年7月9日因胃部不適、體重減
    輕，住進被告醫院，經被告己○○診療結果為「胃平滑肌瘤
    」病，於同年月10日由被告己○○實施胃腫瘤切除手續（病
    歷摘要記載為胃癌），於同年7月17日因腹腔濃瘍，引發敗
    血症，於當天由訴外人戊○○醫師施予腹腔濃瘍清創術及胸
    管插管引流術，當日下午引起十二指腸潰瘍併大量出血，89
    年8月3日再度復發十二指腸潰瘍大量出血，當日進行縫合止
    血迷走神經幹切除術及幽門成形術，89年10月13日進行幽門
    修補術，89年11月27日引發胃出血，接受內視鏡止血手術，
    至90年5月13日因敗血症併多重器官衰竭死亡。
  (二)被告己○○係被告財團法人中國醫藥大學附設醫院之外科醫
    師，為從事醫療業務之人。
  (三)被告己○○因上開醫療行為被訴業務過失致死刑事案件，經
    台灣台中地方法院檢察署以92年度偵字第21653號、93年度
    偵續字第242號、95年度偵續一字第6號、95年度偵續一字第
    12號為不起訴處分，再議後經台灣高等法院台中分院檢察署
    以96年度上聲議字第848號處分駁回再議，惟原告仍對之聲
    請交付審判中。
　(四)原告丁○○、許閎程即丙○○、乙○○分別為張文娟之子、
    夫及母。
　(五)原告許閎程即丙○○為張文娟支出殯葬費372,800元。
  (六)若被告二人須負損害賠償責任，對原告請求扶養費關於丁○○部分為377,959元、原告乙○○部分為365,222元不爭執。
四、本件原告主張被告己○○隱瞞張文娟病情，誤導病患接受開
    刀治療，及開刀後延誤治療時機，致張文娟難以復原而死亡
    ，被告己○○之醫療行為自有過失，且其過失與張文娟之死
    亡結果有因果關係，被告2人自應依侵權行為負連帶賠償責
    任，然此為被告2人所否認，並以前詞置辯，是本件所應審
    究者：(1)被告己○○之醫療行為是否為過失行為？該行為與
    被害人張文娟之死亡結果間是否具有相當因果關係？(2)若認
    被告己○○應負損害賠償責任，被告中國醫院是否應與被告
    己○○負連帶賠償責任？(3)若認原告得向被告2人請求損害
    賠償償，其各項請求及金額是否有理由？(4)原告丁○○、乙○○之侵權行為損害賠償請求是否已罹於時效？經查：
  (一)按當事人主張有利於己之事實者，就其事實有舉證之責任，
    民事訴訟法第277條前段定有明文；又主張法律關係存在之
    當事人，需就該法律關係發生所需具備之特別要件，負舉證
    之責任。而因故意或過失，不法侵害他人之權利者，負損害
    賠償責任，民法第184條第1項前段亦定有明文。就侵權行為
    言，被害人應就行為人因故意或過失，不法侵害其權利之事
    實負舉證責任，此與債務不履行以由債務人證明免責事由者
    ，有所不同。即民法第184條第1項前段規定侵權行為以故意
    或過失致不法侵害他人之權利為要件，故主張對造應負侵權
    行為責任者，應就對造之有故意或過失之行為致權利受侵害
    負舉證責任。
  (二)本件原告主張被告己○○隱瞞病情及手術不當，致張文娟因
    術後併發症難以痊癒，終至死亡之重大侵權行為，被告自應
    就其過失對原告負損害賠償責任，然此為被告所否認，經查
    ：
    1.本件被告己○○以手術開刀方式診療張文娟之病情，經檢
      察官送請醫審會鑑定，其鑑定結果認為：「…(二)按住院診
      斷為臨時性診斷，而出院診斷才是最終之診斷，乃醫學常
      規，故住院診斷為『胃癌』，而出院診斷為『胃平滑肌瘤
      』，並無不妥。病患於胃體部高位粘膜下腫瘤，因不能排
      除惡性之可能，故於7月10日予以手術行楔狀切除，在學
      理上是正確的做法」。嗣經台灣台中地方法院檢察署檢察
      官將病歷及全部卷證再函請醫審會予以說明，醫審會之鑑
      定意見：「(1)病人因腹痛、吐血、體重減輕求診，經安排
      胃鏡檢查，檢查中發現可疑病灶，並予以切片，乃屬合理
      正確做法。但切片檢查之結果是否可以確定平滑肌瘤為良
      性或惡性，則取決於，第一：切片是否夠深，是否取到腫
      瘤組織。第二：切片之數量是否足夠。依據89年7月5日之
      胃切片病理報告，切片只取到黏膜及肌肉黏膜（muscular
      is mucosae）部分，並未取到腫瘤組織，因此推斷可能為
      黏膜下腫瘤；當然，也無法判斷此腫瘤為良性或惡性。(2)
      病人有吐血及體重減輕之現象，加上胃鏡發現有胃腫瘤及
      潰瘍，因此懷疑有惡性腫瘤之可能，手術治療的確為必要
      的處置。術前醫師已為病人進行一般血液常規及生化檢查
      ，胃鏡及電腦斷層檢查等評估，並未發現不適宜手術之不
      適應，進行手術並無不當」。再經台灣台中地方法院檢察
      署檢察官檢送上開鑑定書請林口長庚醫院提出相關醫療意
      見，經該醫院鑑定結果為：(一)對鑑定書「十、鑑定意見(一)
      」之意見：胃平滑肌瘤不容易單獨由內視鏡切片檢查診斷
      。胃平滑肌瘤底是良性或惡性通常需經由手術後之病理組
      織學檢查才能確定。(二)對鑑定書「十、鑑定意見(二)」之意
      見：病患有吐血、體重減重之症狀，而胃鏡檢查顯示有胃
      腫瘤及胃炎，並懷疑有惡性胃腫瘤的可能性，因此建議手
      術治療為必要且合理之醫療行為」。另依原告許宏程即丙○○指定送請消基會鑑定結果為：「一、病患張文娟腫瘤
      手術前後，都是良性平滑肌瘤，因無法由胃鏡取得足夠組
      織證實，故必需手術治療，切除後病理診斷亦為平滑肌瘤
      。基本上病人手術方式及時間由主治醫師決定，楊醫師應
      是以手術切除腫瘤來證實診斷，排除惡性腫瘤的疑慮，非
      以惡性腫瘤的診斷來開刀，如果是惡性平滑肌瘤或胃癌應
      作全胃切除。二、化驗結果為平滑肌瘤，屬良性，故病歷
      無不實記載，更沒有只為了報取較多開刀費的問題」，分
      別有行政院衛生署92年7月7日衛署醫字第0920211012號函
      附鑑定書（見台灣台中地方法院檢察署91 年度他字第952
      號偵查卷第99頁以下）、行政院衛生署94 年11月10日衛
      署醫字第0940222475號函（見台灣台中地方法院檢察署93
      年度偵續字第242號偵查卷第187頁以下）、林口長庚醫院
      95年8月8日（九五）長庚院法字第348號函（見台灣台中
      地方法院檢察署95年度偵續一字第6號偵查卷第56頁以下
      ）、消基會96年3月20日（96）總字第申051 號函（見台
      灣台中地方法院檢察署95年度偵續二字第12號偵查卷第
      130頁以下）可稽，並經本院調卷影印附卷可參。而張文
      娟所患前開平滑肌肉瘤，係於89年7月10日行胃腫瘤楔形
      切除手術後，採集切片送病理化驗，於同年月14 日病理
      化驗報告結果，始經證實為良性平滑肌瘤之事實，有張文
      娟病歷資料所附病理檢查報告影本2紙足稽，並有前開鑑
      定書及相關函文說明，足證被告己○○並無隱瞞張文娟所
      患為「胃良性腫瘤」之行為，且其以手術方式探查張文娟
      之病情，亦合於醫學上之必要且屬正當、合理之醫療行為
      。
    2.本件被告己○○對張文娟之開刀手術及治療過程，經醫審
      會鑑定結果認：「(二)7月10日術後病患有發燒，血液白血
      球數增加，心博加速等現象，因一般手術後第1、第2天之
      發燒現象，常肇因於病患呼吸、咳痰不佳，故醫師朝此方
      向處置，予以胸腔照顧，會診呼吸治療人員，均為學理上
      合宜之處置。(三)其後因病人持續發燒、引流管有臭味、綠
      色混濁之引流液。7月17日03:45病患腹痛難忍，引流液有
      臭味，量少無法測，可能為引流管不通或分泌物太穠稠。
      臨床上引流管引流效果不時，處置上有兩種選擇，可獲較
      好療效：(1)在電腦斷層導引下，再插較粗之引流管（PIG
      TAIL）引流。(2)直接進行手術引流。本案於7月17日安排
      電腦斷層掃描檢查，發現後腹腔有積液及氣泡，懷疑膿瘍
      形成，縱隔腔有氣泡，懷疑縱膈腔炎，同日血液白血液27
      ,700/CMM、及有發燒、感染疑敗血症現象，此時若實行手
      術剖腹探查，效果較快，而己○○醫師選擇先做電腦斷層
      導引下插管引流。(四)7月22日因原先插管之引流成效不彰
      ，故再度安排手術引流，理學上雖可接受，惟時機稍嫌晚
      些，然若能早一點手術，或許可有較佳之預後。(五)7月22
      日第2次手術後之大量上消化道出血，可能肇因於腹內膿
      瘍併發壓力性潰瘍出血。當時因血壓下降，故立即安排第
      3次手術，找到出血點，並予以縫合，是恰當的處置」。
      而原告對上開鑑定書有意見，經再送醫審會鑑定之鑑定意
      見：「(二)…任何手術均有風險，進行胃部手術後發生胰臟
      炎的機率，依文獻記載為12%，縫合處滲漏的機率為1.3～
      6%，發生胰臟炎或滲漏後，肋膜腔反應性的積水屬常見現
      象。併發症的發生雖然和手術技術有一定程度關係，但和
      病人本身的組織健康與否，組織的血液循環狀況及解剖位
      置都有重要關連。病人術後發生腹內膿瘍，胰臟炎及胃溢
      漏是術後的併發症，無法保證不會發生。(三)根據病歷記載
      ，推測胃縫合處開始溢漏膿瘍形成的時間約在89年7月15
      日至89年7月17日之間（引流袋有氣而且引流液混濁）。7
      月16日病人之腹痛症狀變明顯，病情惡化，需插管幫助呼
      吸。7月17日電腦斷層發現兩側後腹腔膿瘍（左側較明顯
      ）及縱膈腔營，顯影劑流入左後腹腔…等現象。因此膿瘍
      的形成應在7月15日發現可能有膿瘍溢漏，7月17日電腦檢
      查證實後並在電腦斷層引導下做引流，並未延誤。先進行
      引流，使用強力抗生素治療，並轉入加護病房中加強照顧
      應屬適當之處置。實行手術剖腹探查的時間可以在未能充
      足引流或感染控制不良及病人敗血症有持續惡化現象時再
      進行之。本件病人在有縱隔腔炎，呼吸衰竭，敗血症的情
      況下，立刻手術很可能會惡化病情，危險性較高，且不盡
      然會得到更好的結果，楊醫師選擇引流插管，並無疏失。
      (四)病人於7月17日插管引流後病情的確情況較為穩定；直
      到7月21日止，並未有高燒或生命現象不穩定之現象，排
      尿量亦屬可接受（每天1800～2000ml），表示血液循環尚
      可。依病歷記載，原先手術放置的引流管於7月20日雖稍
      有減少現象，情況穩定、無發燒，故並未處置。7月21日
      手術引流的量更少（25ml），故醫師決定安排手術引流。
      從病程看來並無不妥；原鑑定意見之「然若能早一點手術
      」是指7月17日時就進行手術引流；此項已於第三點提出
      解釋，立刻手術不能確定會得到更好的結果，也有可能造
      成全身性發炎反應，甚至多器官衰竭，可待引流效果不良
      ，控制不好時為之，是較為謹慎的做法。(五)(1)…從病歷記
      錄中只能確定病人家屬在歷次手術、檢查前均已填妥同意
      書，但說明內容無法得知。(2)術後肋膜積水，只要量不多
      ，不影響呼吸，有時會自行吸收，並不需處理。7月13日
      為術後第三天，少量之肋膜積水，很可能在病人營養狀況
      恢復後就消失，因此未立即引流是可以理解的。7月16日
      時因肋膜積水增加，故放置引流管屬合理之處置。(3)病人
      轉進加護病房，依目前醫療系統慣例，均會發病危通知給
      家屬。但無明文規定一定要由主治醫師發給，住院醫師代
      為發給亦可，甚至加護病房的醫師均有此權利。因此發出
      病危通知時主治醫師未在場，不能說是醫療疏失。引流腹
      腔膿瘍本為放射醫師所執行業務，楊醫師作出醫療決策，
      委由放射科醫師執行，並無疏失。(4)87年10月13日執行之
      手術為胃縫合手術，而不是肝裂傷縫合術。此次手術的導
      因為多次上腸胃道出血（89年7月22日、89年7月29日、89
      年8月3日）以及因此引發的全身性發炎反應所導致的胃縫
      合癒合不良。雖然醫師已於89年7月16日起開立制酸藥物
      （Zantac 1 AmpivQ8h）但上腸胃道出血（十二指腸潰瘍
      合併出血）仍然發生，可能歸因於疼痛（胰臟炎併發腹腔
      膿瘍）對病人所造成的壓力太大，以致於身體無法負苛。
      因此，這個胃縫合溢漏部分，仍然要歸咎於胰臟炎所導致
      的後遺症。而胃切除術後發生胰臟炎是有一定機率發生的
      ，醫師只能多注意預防，不能保證絕對不會發生。(5)經查
      閱病歷，住院中所行之經皮穿肝膽道引流術（PTCD）實際
      上均為經皮腹內膿瘍引流。(六)病人於89年7月9日住院，90
      年5月13日死亡，住院共計10個多月，經歷了多次處置及
      手術。綜觀病程，病人在89年7月10日接受手術後產生之
      胰臟炎合併腹內膿瘍併發症，實為日後多次十二指腸出血
      、胃出血，胃縫合處溢漏，空腸灌食管溢漏，呼吸衰竭，
      甚至最後多器官衰竭的主要肇因。發生此一嚴重併發症後
      ，雖然醫療團隊多次設法解決衍生的後續併發症，但最後
      因不敵嚴重敗血症引起之多器官衰竭。因此，術後胰臟炎
      及腹內膿瘍是導致病人死亡的最重要原因。而產生胰臟炎
      的併發症，已如附件中提及，有其發生的機率。除此之外
      ，尚未發現有醫療疏失之處」，且經林口長庚醫院就上開
      醫審會鑑定書內容之相關意見所為鑑定結果為：「(二)…沒
      有手術前之資料，所以無法對手術前的病情提供意見。但
      依醫學常規而言，手術前通常會對此類病患進行一般血液
      常規檢查及生化檢查、胃鏡、胸部X光、電腦斷層攝影等
      檢查。有關胃部手術可能發生之併發症，與原鑑定書之意
      見相同。(三)對鑑定書「十、鑑定意見(三)」之意見：無資料
      藉以判斷發生膿瘍之可能時間。手術後腹腔內膿瘍之治療
      可採用之方法為：(1)在超音波引導下置入引流管引流膿瘍
      ；(2)在電腦斷層攝影引導下置入引流管引流膿瘍；(3)手術
      引流。採用何種方式治療，應依病情而定。一般而言，因
      為以超音波或電腦斷層攝影引導置入引流管引流膿瘍對病
      患之傷害較小，是最常使用的方法。如果病情沒有改善，
      再做手術引流。鑑定書中提及「7月17日電腦斷層發現兩
      側後腹腔膿瘍（左側較明顯）及縱膈炎」，手術引流可能
      會有較好的引流效果，但是病患所面對的手術危險性也相
      對地增高很多。(四)對鑑定書「十、鑑定意見(四)」意見：根
      據出院病歷摘要顯示：病患面對再次手術時，在醫學上即
      歸於「高手術危院性」之類。從現有資料研判，意見與「
      十一、本案前次鑑定問題與鑑定意見（摘要）」第(三)項提
      及「懷疑膿瘍形成，縱膈腔有氣泡，懷疑縱膈腔炎，同日
      血液白血球27,700/cm及有發燒、感染疑敗血症現象，此
      時若實行手術剖腹探查，效果較快」之看法相同。然而，
      不可忽視的事實是手術危險性也相對地增高很多。(五)對鑑
      定書「十、鑑定意見(五)」之意見：(1)意見與原鑑定意見之
      第(1)、(2)、(3)項相同。(2)根據出院病歷要顯示：89年10月
      13日所施行之手術為「胃縫合手術（gastrrrhaphy）」。
      (3)有關引流之意見已如上述。(4)住院病歷中確實呈現「
      The procedure for PTCD under the fluroroscopic
      guidance（在X光透視引導下施行皮穿肝膽道引流術的步
      驟）」及「The procedure for PTCD under CT guide（
      在電腦斷層攝影下施行經皮穿肝膽道引流的步驟）」。然
      而，該記錄中已將「（right liver右肝）（left liver
      左肝）」更正為「L't flank（左腰）」也就說引流管是
      由左腰置入。因此，應不是施行經皮穿肝膽道引流術。(六)
      對鑑定書「十、鑑定意見(六)」之意見：同意原鑑定意見。
      但有關照顧病患之醫師、護士是否有醫療疏失之部分，依
      現有之資料無法提供意見。(七)對鑑定書「十一、本案前次
      鑑定問題與鑑定意見（摘要）」之意見：意見已陳述如上
      。再經原告許閎程即丙○○指定送請消基會鑑定結果：「
      三、張文娟7月10日開刀（胃局部切除手術）後所發生之
      胃縫合滲漏併腹內膿瘍、十二指腸潰瘍併出血、急性胰臟
      炎、褥瘡敗血併多重器官衰竭皆為手術併發症、長期臥床
      、營養不良、抵抗力減弱引起。楊醫師在一連串併發症採
      取之治療施行皆符合學理且均能做適當之處理，並無嚴重
      延誤醫治時間，亦難謂有醫療之疏失」，顯見被告己○○
      對張文娟採取之治療過程及措施皆符合學理，且均能做適
      當之處理，無嚴重延誤醫治時間，亦難謂有醫療之疏失。
    3.再查，張文娟之死因固經診斷證明載為：「1.胃平滑肌瘤
      、2.急性胰臟炎、3.腹腔膿瘍、4.十二指腸潰瘍併出血、
      5.褥瘡、6.敗血性休克併多重器官衰竭」，然張文娟於89
      年7月月10日行胃腫瘤楔狀切除手術，其後因腹痛疑腹腔
      膿瘍形成，而再經被告己○○於同年月17日凌晨3時45 分
      許，行電腦斷層導引下插管引流，並由被告醫院戊○○醫
      師執行，嗣因病況未明顯改善，乃於同月22日受行剖腹探
      查引流手術、胃切開、十二指腸切開及出血點縫合術，其
      後復因張文娟於同年8月3日再度解大量血便，乃再於同月
      4日由被告己○○行兩側迷走神經切除、十二指腸潰瘍縫
      合及幽門成形術，惟因張文娟全身狀況不佳，乃逐漸引發
      各種併發症，惟仍經被告依學理一一設法處置救治，並於
      同年10月13日行胃縫合合術，同年11月27日行胃鏡止血手
      術等事實，亦經前開鑑定書敘述甚詳，難認被告己○○於
      張文娟之療程中有何未及時適當處置及延誤治療之過失可
      言。況被告己○○於89年7月17日所施行之「電腦斷層引
      導下插管引流手術」，亦為臨床醫學上所認同之醫療處置
      ，並經被告提出發表於「ANNALS OF SURGERY」醫學雜誌
      關於「腹腔膿瘍的治療」醫學論文，文獻中譯摘要略以「
      電腦斷層檢查和超音波檢查都可提供腹腔內膿瘍詳細的解
      剖位置之定位，因而達成正確且有效的經皮插管引流膿瘍
      。經由與外科手術相似的步驟，作者們利用此項技術做為
      腹腔內膿瘍的正確性治療方式。為了證實它的有效性，在
      過去5年內作者們共治療了27位病患，並與過去10年間43
      位接受剖腹手術的病患做一比較研究。在經皮插管引流組
      併發症有4%，引流不足夠情形有11%，引流時間平均17 天
      ，這些結果都比剖腹手術組為佳（剖腹手術組併發症比率
      16%，引流不足率21%，引流天數29天），這些結果指出經
      皮插管引流至少與外科手術引流同樣有效，而且可以避主
      要手術的危險性」，有該文獻資料影本可參（見台灣台中
      地方法院檢察署92年度偵字第21653號偵查卷第65頁以下
      ），從而被告己○○採行此項經認同之醫療處置自無過失
      可言，而醫師本即針對病患個案選擇對其最有利之醫療方
      法，則被告己○○於當時認張文娟身體難以承受剖腹手術
      之風險，而以插管引流為治療方法，當難謂有何不當。
    4.承前，被告己○○就張文娟之醫療行為並無疏失，且本件
      經原告許閎程即丙○○對被告己○○提起刑事業務過失致
      死之告訴，業經台灣台中地方台中地方法院檢察署以92年
      度偵字第21653號、93年度偵續字242號、95年度偵續一字
      第6號、95年度偵續一字第12號為不起訴處分，再議後經
      台灣高等法院台中分院檢察署以96年度上聲議字第848 號
      處分駁回再議，有該不起訴處分書、處分書附卷可稽，並
      經本院依職權調卷核閱屬實；又被告己○○於89年7月17
      日並未請假，此有中國醫院93年10月21日院人字第931036
      59號函附卷可稽；另89年當時「PTCD」在健保申報項目中
      可涵蓋「經皮穿肝膽引流」及「腹腔膿瘍引流」之健保申
      報項目，張文娟既施行「腹腔膿瘍引流」，因無符合之申
      報代碼，故病歷載以較近似之「PTCD」（即「經皮穿肝膽
      引流」）代用，並無不實，此有中央健康保險局健保中費
      一字第09600008624號函附於台灣台中地方法院檢察署96
      年度偵續字第245號偵查卷可稽，且該健保申報是否真實
      ，與本件被告己○○有無醫療過失並無因果關係。是本件
      原告等3人既無法舉證證明被告己○○對張文娟之醫療行
      為有何故意或過失侵權行為，及該行為與被害人張文娟之
      死亡結果間具有相當因果關係之事實，則張文娟係因醫療
      上之所發生不可預料之風險即併發症致死，應可認定，尚
      難認被告己○○之醫療行為與張文娟死亡結果間有相當因
      果關係。
  (三)綜上所述，張文娟致死之併發症，係於醫療過程中所發生，
    而其發生屬不可預測，顯非被告己○○已盡醫學常規對張文
    娟於進行手術前為一般血液常規檢查及生化檢查、胃鏡、胸
    部X光、電腦斷層攝影等檢查義務所得預知，且被告己○○
    於張文娟發生併發症時，為挽救生命所採取之治療措施皆符
    合學理及適當之處理，其對張文娟醫療過程迄張文娟死亡前
    所採醫療行為，難認有何侵權行為。且不論張文娟因開刀後
    諸多併發症致死，被告己○○均無須就上開醫療行為負侵權
    行為損害賠償責任，被告中國醫院自亦無須負僱傭人侵權行
    為責任（被告2人既無須負侵權行為損害賠償責任，原告丁○○、乙○○之侵權行為損害賠償請求是否已罹於時效，自
    無論述之必要）。從而，原告3人依民法第184條第1項前段
    、第188條第1項之侵權行為法律關係，請求被告2人應連帶
    負責如聲明所示金額之損害，為無理由，應予駁回。原告之
    訴既經駁回，其假執行之聲請失所附麗，應併予駁回。
六、本件事證已臻明確，兩造其餘主張或陳述，經審酌後於本判
    決結果，已不生影響，爰不一一論述，附此說明。
七、訴訟費用負擔之依據：民事訴訟法第78條、第85條第1項前
    段。
中　　華　　民　　國　　96　　年　　8　　月　　 31　　日
                  民事第一庭    法　官　卓進仕
以上正本係照原本作成。
如對本判決上訴，須於判決送達後20日內向本院提出上訴狀（須
附繕本）。
中　　華　　民　　國　　96　　年　　8　　月　　 31　　日
                                書記官
